【裁判字號】    98,交上訴,1783
【裁判日期】    981029
【裁判案由】    業務過失致死
【裁判全文】
臺灣高等法院臺中分院刑事判決      98年度交上訴字第1783號
上  訴  人  臺灣南投地方法院檢察署檢察官
上  訴  人  丙○○
即  被  告          國民
                      樓
            乙○○
                    國民
                      樓
上二人共同
選任辯護人  梁基暉律師
上列上訴人因被告犯業務過失致死案件，不服臺灣南投地方法院
98年度審交訴字第7號中華民國98年7月2日第一審判決（起訴案
號：臺灣南投地方法院檢察署97年度偵字第5259號），提起上訴
，本院判決如下：
    主  文
原判決關於乙○○部分撤銷。
乙○○犯業務過失致死，處有期徒刑肆月，如易科罰金，以新臺
幣壹仟元折算壹日。
其餘〈丙○○部分〉上訴駁回。
丙○○緩刑貳年。
    事  實
一、乙○○除偶打零工外，平日與其母丙○○以駕駛車輛四處販
    售衣物為業，均為從事業務之人。乙○○並無駕駛執照，明
    知未考領汽車駕駛執照之人，不得駕駛車輛於道路行駛。而
    丙○○於民國（以下同）97年10月28日下午，駕駛車牌號碼
    2672-KF自小客貨車，自臺北縣南下至南投縣草屯鎮，欲將
    衣物販售予檳榔攤服務小姐選購，並自南投縣草屯鎮某超商
    處改由乙○○駕駛，於同日下午17時49分許，途經南投縣草
    屯鎮○○路110號旁（臺16線公路）西向16公里處時，乙○
    ○原應注意汽車停車時，不得在禁止臨時停車處所及顯有妨
    礙其他人、車通行處所停車，竟疏於注意，將該車違規跨停
    於機車優先道及路肩之上，欲讓丙○○下車向該處之「雙子
    菁檳榔攤」兜售衣物；而丙○○亦應注意停車開啟車門時，
    應注意行人、車輛並讓其先行之規定，而疏未注意，將上開
    車牌號碼2672-KF號自小貨車之左後車門打開，適有洪有仁
    酒後（經抽血檢測酒精濃度值為130.72mg/dl，換算呼氣酒
    精濃度約為每公升0.665毫克）騎乘車牌號碼YRA-238號輕型
    機車沿同路機車道同向行駛而來，行進中亦疏未注意上開車
    前狀況，以俾隨時採取必要之安全措施，致該機車之右把手
    與上開車牌號碼2672-KF號自小貨車左後車門擦撞，洪有仁
    人車乃失衡向左傾倒至外側車道及機車優先道之分道線上，
    因之受有顱內出血之傷害，經送醫急救無效，因中樞神經性
    休克死亡。丙○○肇事後，於有偵查權限之機關發覺犯罪前
    ，向據報前來之警員承認發生前揭車禍，自首肇事而接受裁
    判。
二、案經洪有仁之子甲○○訴由南投縣政府警察局草屯分局報請
    臺灣南投地方法院檢察署檢察官偵辦及臺灣南投地方法院檢
    察署檢察官據報相驗後自動檢舉偵查起訴。
    理  由
壹、證據能力部分：
    按被告以外之人（包括證人、鑑定人、告訴人、被害人及共
    同被告等）於審判外之陳述雖不符刑事訴訟法第159條之1至
    之4等4條之規定，而經當事人於審判程序同意作為證據，法
    院審酌該言詞陳述或書面陳述作成時之情況，認為適當者，
    亦得為證據；當事人、代理人或辯護人於法院調查證據時，
    知有刑事訴訟法第159條第1項不得為證據之情形，而未於言
    詞辯論終結前聲明異議者，視為有前項之同意，同法第159
    條之5定有明文。立法意旨在於傳聞證據未經當事人之反對
    詰問予以核實，原則上先予排除。惟若當事人已放棄反對詰
    問權，於審判程序中表明同意該等傳聞證據可作為證據；或
    於言詞辯論終結前未聲明異議，基於尊重當事人對傳聞證據
    之處分權，及證據資料愈豐富，愈有助於真實發見之理念，
    且強化言詞辯論主義，使訴訟程序得以順暢進行，上開傳聞
    證據亦均具有證據能力。查檢察官、被告乙○○、丙○○、
    被告乙○○、丙○○二人之共同選任辯護人對於本案卷內相
    關證人之證述、文書卷證資料之證據能力，於本院98年9月
    14日上午10時行準備程序中皆表示沒有意見等語（本院卷第
    37至39頁），亦未就上述證據資料有合於刑事訴訟法第159
    條第1項不得為證據之情形於本院言詞辯論終結前聲明異議
    ，且上述證人之證述、文書卷證資料亦經本院於審理期日逐
    一提示、朗讀，並告以要旨，本院復審酌相關證人證述筆錄
    製成、文書卷證資料取得，並無證據顯示有何違背程序規定
    情事，依據上述之說明，均應具有證據能力。
貳、實體理由：
一(一)上訴人即被告（以下稱被告）乙○○、丙○○對於伊二人犯
    有犯罪事實欄所載之犯罪，歷於警詢（相驗卷第4至5、30至
    33、55至56頁）、偵查（相驗卷第63至65頁）、原審法院行
    準備程序、原審法院審理中（原審法院98年4月2日下午15時
    15分行準備程序筆錄、98年6月18日下午3時50分審判筆錄）
    、本院行準備程序、本院審理中（本院98年9月14日上午10
    時行準備程序筆錄、本院98年10月15日上午9時5分審理筆錄
    ）皆為自白認罪供述。又被告乙○○、丙○○二人對被訴犯
    罪事實所為之自白認罪供述，除核與告訴人即證人甲○○於
    警詢（相驗卷第6頁）、偵查中（相驗卷第30至33頁）所指
    證情節相符外，並有道路交通事故現場圖、道路交通事故調
    查報告表(一)、(二)、道路交通事故現場照片22張、監視器翻拍
    相片三張各附卷可資佐證（相驗卷第7至21、57頁）；再被
    害人洪有仁因本案車禍造成顱內出血、中樞神經性休克等傷
    害，經送醫救治，仍因上開車禍導致中樞衰竭而死亡之事實
    ，亦有「曾漢棋綜合醫院」診斷證明書附卷（相驗卷第26頁
    ）可佐，復經臺灣南投地方法院檢察署檢察官督同檢驗員相
    驗屬實，製有相驗筆錄、法醫檢驗報告書、相驗屍體證明書
    及相驗照片等附卷（相驗卷第29、36至53頁）可證；足認被
    告乙○○、丙○○二人上開自白認罪供述核與本案客觀事實
    相符，堪以採為本案斷罪之依據。
  (二)又按汽車停車時，禁止臨時停車處所及顯有妨礙他人、車通
    行處所，不得停車；汽車臨時停車或停車，開啟或關閉車門
    時，應注意行人、其他車輛，並讓其先行，道路交通安全規
    則第112條第1項第1款、9款、第3項定有明文，被告乙○○
    、丙○○二人自應注意遵守上開規定；且依上開道路交通事
    故調查報告表(一)所載，當時天候晴，夜間有照明等情形，並
    無不能注意之情事，竟均疏未注意及此，以致肇事，使洪有
    仁因本案車禍而死亡；再本件經送臺灣省南投縣區車輛行車
    事故鑑定委員會鑑定，認被告乙○○無照駕車，並於夜間將
    自小貨車佔用機車優先道停車不當，影響其他車通行，被告
    丙○○開啟車門時，未注意其他車輛，並讓其先行，與洪有
    仁酒後駕駛輕機車不當，且行進中未注意車前狀況，隨時採
    取必要之安全措施，三方同為肇事原因等語，有該鑑定委員
    會98年2月5日投縣行字第0985700152號函檢送臺灣南投地方
    法院檢察署檢察官之南投縣區980004案鑑定意見書附卷（偵
    字偵查卷第4至7頁）可參。是被告乙○○、丙○○二人在本
    案車禍中確有過失甚明，且被告乙○○、丙○○二人之過失
    行為與洪有仁之死亡間確有相當因果關係，亦堪認定。
  (三)至於被告乙○○抗辯稱：伊雖犯有過失致死罪，非業務上之
    過失云云（本院卷第9至10頁之上訴理由狀）。惟按，刑法
    上所謂「業務」，指公務以外之職業事務而言，亦即日常生
    活從事於公務員以外之職業所處理之事務，不論為全（專）
    職或半（兼）職，主要事務或附隨事務，有給或無給，已否
    得法律之許可，凡以反覆同種類之行為為目的之社會活動具
    有持續性者，皆屬之，並不以具備一定之形式條件為必要（
    最高法院86年度臺上字第6405號裁判意旨參照）。查，被告
    乙○○於警詢中先供稱：「（問：你與丙○○是何關係？你
    如何至現場？搭乘何交通工具？你坐在何座位上？）母子關
    係。〈我被我媽媽載去事故現場賣衣服的〉。我搭2672-KF
    自小客貨車前來事故現場，我坐在右前座上。」、「（問：
    你為何於事故發生位置停車（違規停車）？）〈為了我要賣
    衣服給檳榔小姐〉，我媽叫我停到路旁，所以才將車停放於
    事故地點。」等語（相驗卷第56頁），再於偵查中供稱：「
    （問：你從何時開跟你媽去賣衣服？）從上個月月初開始。
    」、「（問：你以前的職業？）只有做零工。」、「（問：
    你從上個月月初開始到三天前都跟你媽在賣衣服？）是，…
    。」等語（相驗卷第64頁），並於本院審理中供稱：「（問
    ：97年10月初有和你母親一起去賣衣服？）有的，…，有時
    候星期六、日才會幫忙，…。」等語（本院卷第57頁）。則
    依據被告乙○○於警詢、偵查中、本院審理中歷次供述內容
    ，堪認自97年10月初起（即本案發生前一個月），除偶而打
    零工外，已與被告丙○○一同從事販賣衣物工作，在上開時
    間、地點，駕駛上開車輛，行經肇事地點，由被告丙○○將
    車內衣物販售予路旁檳榔攤小姐時發生本件交通事故，依據
    首揭法條之說明，當係業務上之過失至明，被告乙○○上開
    抗辯內容當非有據，諉無可採。
  (四)另查被告乙○○之選任辯護人雖以被告乙○○於本件交通事
    故肇事時所駕駛之上開自小貨車係熄火狀況，且未在車上，
    無需加重其刑等語。惟被告乙○○有上述違規停車之過失行
    為，並因而致洪有仁死亡，已如上述，當已該當於道路交通
    處罰條例第86條第1項之加重要件，並不因交通事故發生之
    時是否熄火而有不同，上開所辯，自無可採為被告有利之認
    定。
  (五)是綜上所述，本案事證已臻明確，被告二人犯上開業務過失
    致死罪堪為認定，應依法予以論科。
二、被告乙○○與丙○○二人皆以駕車販售衣物為業，均為從事
    業務之人。是核被告乙○○、丙○○二人所為，均係犯刑法
    第276條第2項之業務過失致人於死罪。又被告丙○○於肇事
    後留在現場向到場處理之員警承認為肇事人，對於未發覺之
    罪自首而接受裁判，有南投縣政府警察局草屯分局道路交通
    事故肇事人自首情形紀錄表附卷（相驗卷第23頁）可憑，爰
    依刑法第62條前段規定減輕其刑。再被告乙○○無駕駛執照
    駕車，因而致人死亡，依法應負刑事責任，應依道路交通管
    理處罰條例第86條第1項之規定，加重其刑。
三、爰審酌被告乙○○有毀損、違反毒品危害防制條例等前科，
    被告丙○○並無前科，有臺灣高等法院被告前案紀錄表在卷
    可按，被告二人因疏未遵守道路交通安全規則而肇事，造成
    洪有仁死亡，被害人家屬所受精神之傷痛，所生實害非輕，
    惟本件被害人對車禍之發生與有過失，且被告二人犯後均坦
    承犯罪，業與被害人家屬達成和解，並已支付調解全部款項
    （原審卷附南投縣草屯鎮調解委員會97年度民調字第552號
    調解書影本、本院卷附收據一紙），暨被告丙○○開啟上開
    自小客貨車時遭洪有仁騎乘機車撞及，過失程度應高於被告
    乙○○違規停車之過失程度等一切情狀，分別量處有期徒刑
    五月、四月，並各諭知易科罰金之折算標準。
四、末查，被告丙○○前未曾受任何有期徒刑以上刑之宣告，有
    臺灣高等法院被告前案紀錄表一紙附卷可憑，經此教訓，自
    當知所惕勉而無虞再犯，本院綜核各情認上開有期徒刑之宣
    告，已足策其自新，認被告丙○○所宣告之刑，以暫不執行
    為適當，併依法諭知緩刑二年，用啟向上。
五、原審判決，以被告丙○○、乙○○二人犯業務過失致死罪，
    事證明確，依據刑事訴訟法第273條之1第1項、第299條第1
    項前段，刑法第276條第2項、第62條前段、第41條第1項前
    段，刑法施行法第1條之1，道路交通管理處罰條例第86條第
    1項等規定予以論科，其中被告丙○○部分並無違誤，惟於
    被告乙○○部分雖有前科犯罪紀錄，然犯本案業務過失致死
    罪之過失程度究係低於被告丙○○，原審判決予以量處有期
    徒刑六月，反高於被告丙○○之量刑，不無輕重失衡；另就
    被告二人於犯後已履行調解條件，賠償被害人家屬之損失，
    原審判決亦未及審酌。檢察官據被害人家屬具狀請求以原審
    判決就被告二人之量刑過輕為由提起上訴，並無可採，被告
    丙○○以原審判決量刑過重為由提起上訴，亦非有據，被告
    乙○○以伊係犯一般過失致死罪，非犯業務過失致死罪，及
    原審判決量刑過重為由提起上訴，其中於非犯業務過失致死
    罪之上訴理由部分，亦非有憑，惟關於原審判決量刑過重上
    訴理由部分，應屬可採，且原審判決未及審酌被告二人已履
    行全數調解條件之事實，自應由本院將關於被告乙○○部分
    予以撤銷，改量處如主文所示之刑，並諭知易科罰金之折算
    標準，就檢察官與被告丙○○上訴部分予以駁回，並就被告
    丙○○部分為緩刑二年之宣告。
據上論結，應依刑事訴訟法第368條、第369條第1項前段、第364
條、第299條第1項前段，道路交通處罰條例第86條第1項，刑法
第11條前段、第276條第2項、第62條前段、第41條第1項前段、
第74條第1項第1款，刑法施行法第1條之1，判決如主文。
本案經檢察官吳萃芳到庭執行職務。
中    華    民    國    98    年    10    月    29    日
            刑事第三庭    審判長法  官  王  增  瑜
                                法  官  吳  進  發
                                法  官  梁  堯  銘
以上正本證明與原本無異。
如不服本判決應於收受送達後10日內向本院提出上訴書狀，其未
敘述上訴之理由者，並得於提起上訴後10日內向本院補提理由書
（均須按他造當事人之人數附繕本）「切勿逕送上級法院」。
                                書記官  陳  玫  伶
中    華    民    國    98    年    10    月    29    日


司法院資訊處製作；財團法人民間司法改革基金會備份。
